【裁判字號】    99,台上,6794
【裁判日期】    991104
【裁判案由】    違反毒品危害防制條例
【裁判全文】
最高法院刑事判決            九十九年度台上字第六七九四號
上  訴  人  乙○○
選任辯護人  張啟祥律師
上  訴  人  丁○○
選任辯護人  朱立人律師
上  訴  人  甲○○
            丙○○
上列上訴人等因違反毒品危害防制條例案件，不服台灣高等法院
高雄分院中華民國九十八年九月三日第二審判決（九十七年度上
訴字第一六五九號，起訴案號：台灣高雄地方法院檢察署九十六
年度偵字第一九二四三、一九九０九、二一一六九、二一五九八
、二二一一四號），提起上訴，本院判決如下：
    主  文
原判決撤銷，發回台灣高等法院高雄分院。
    理  由
本件原判決撤銷第一審所為科刑之判決，就上訴人丙○○部分，
比較行為時及裁判時法律，適用最有利於丙○○之規定，改判均
論處丙○○及上訴人甲○○、乙○○、丁○○共同製造第二級毒
品未遂罪刑（丙○○為累犯）。固非無見。
惟查：（一）、原判決援引警方經丙○○同意帶領以其持有之鑰
匙，進入甲○○所承租之高雄縣仁武鄉○○○路一五０七巷二十
八號及甲○○委託乙○○租用之高雄縣鳥松鄉○○村○○街一０
九巷七號二址搜索，而查扣之如原判決附表一、三所示除鑰匙以
外物品，為本件論處上訴人等四人罪刑之基礎。雖於理由內說明
依丙○○之供述，甲○○交付鑰匙予丙○○，乃為便利丙○○於
甲○○要求前往該等處所時，得直接啟門入內，苟未應甲○○之
請，丙○○仍非可自由進入，是本件丙○○未得甲○○允許，逕
帶同員警前往該二址並同意員警入內搜索，已溢出甲○○交付其
鑰匙之目的，固非有權為之；但警方以丙○○涉嫌違反毒品危害
防制條例案件，依法持搜索票前往丙○○文學路住處搜索時，當
場扣得可供製造甲基安非他命之器具等物及相關化學藥品之採購
清單等，即合理懷疑其涉嫌製造甲基安非他命，於搜索過程中，
復發現其持有多串不同鑰匙，乃疑其另有製造場所，且依其供述
而得悉甲○○交付鑰匙係為方便其進出，因之推論甲○○可能共
同製造甲基安非他命，亦屬合理，則於丙○○涉嫌製造甲基安非
他命，並持有上開八德西路、育英街二址承租人甲○○交付之鑰
匙，甲○○且可能係共犯之情況下，丙○○對上開二址雖實無同
意搜索之權限，但員警誤認其可自由進出八德西路、育英街租屋
處，而有同意搜索之權，尚非悖於常情云云。然原判決上開論述
中，關於員警依憑丙○○之供述而得悉甲○○交付鑰匙予丙○○
之原委一節，並未說明其認定所憑之依據，已嫌理由不備；又場
所之搜索，必該場所之所有權人、占有人或管理人等，對該場所
有支配、管領之權力者，始有同意之權限，原判決既謂員警業依
憑丙○○之供述而知悉丙○○持有該等處所之鑰匙，係甲○○為
便利其進出所交付，則員警似應明知丙○○原非對該等處所有支
配、管領權之人，係因甲○○之交付，始持有該等鑰匙，且交付
目的僅為便利其進出等情，而得進出該等處所與對該等處所有支
配、管領權限，係屬二事，非場所之支配、管領權人，縱經支配
、管領權人同意，授權其得出入該場所，要不因此即取得對該場
所之支配管領權。從而即使如原判決理由所述，丙○○就上開二
址無同意搜索之權限，而警員因其外觀上足使人誤認有同意搜索
權，而據以對上開二址進行搜索，仍屬合法云云，然原判決就丙
○○因甲○○交付而持有鑰匙及得自由進出上開二址之外觀，何
以足使員警誤認其對該等場所有支配、管領權而得同意搜索，並
未為任何必要及適當之說明，遽認本件員警係因誤認丙○○有同
意搜索之權限，而對上開二址進行搜索，自屬合法云者，同屬理
由不備。（二）、刑法關於正犯、幫助犯之區別，係以行為人主
觀之犯意及客觀之犯行為標準。凡以自己犯罪之意思而參與犯罪
，無論其所參與者是否犯罪構成要件之行為，皆為正犯；其以幫
助他人犯罪之意思而參與犯罪，苟其所參與者，係犯罪構成要件
之行為，亦屬正犯，若所參與者為犯罪構成要件以外之行為，則
為幫助犯。原判決認定丙○○、乙○○及丁○○就本件製造甲基
安非他命犯罪所參與者，無非載送製毒物品或用具、提供場所、
代為租用場所，皆非屬該犯罪構成要件之行為，是彼等參與犯罪
，究係以為自己犯罪之意思而基於與甲○○間共同犯意之聯絡為
之，抑或僅係出於幫助之意思，攸關彼等本件犯行究屬共同正犯
或幫助犯之認定，自有詳為探求之必要。乃原判決就此未置一詞
，徒說明彼等如何參與上開非屬犯罪構成要件之行為，且分別收
受甲○○所交付新台幣（下同）一萬元、補貼出國費用或提供之
手機等，即遽以彼等介入本案程度甚深，而撤銷第一審所為論處
彼等該罪幫助犯之判決，均改論以該罪共同正犯，亦有理由不備
之違法。以上，或為上訴意旨所指摘，或係本院得依職權調查之
事項。原判決上述之違背法令影響於事實之確定，本院無可據以
為裁判，應認原判決有發回更審之原因。又本件上開八德西路與
育英街二處之搜索，苟因丙○○不具同意搜索之權限而不合法，
該二次搜索扣得之物品，即屬實施刑事訴訟程序之公務員違背法
定程序取得之證據，依刑事訴訟法第一百五十八條之四規定，應
審酌人權保障及公共利益，決定其有無證據能力，更為審理時宜
注意及之，併此敘明。
據上論結，應依刑事訴訟法第三百九十七條、第四百零一條，判
決如主文。
中    華    民    國  九十九  年   十一   月    四    日
                      最高法院刑事第四庭
                          審判長法官  張  淳  淙
                                法官  劉  介  民
                                法官  蔡  彩  貞
                                法官  李  伯  道
                                法官  吳  信  銘
本件正本證明與原本無異
                                      書  記  官
中    華    民    國  九十九  年   十一   月    八    日
                                                      V

司法院資訊處製作；財團法人民間司法改革基金會備份。
